臺灣高等法院臺南分院刑事判決
110年度軍上易字第1號
上  訴  人  臺灣臺南地方檢察署檢察官
被      告  甲○○


上列上訴人因被告毒品危害防制條例案件，不服臺灣臺南地方法
院109年度易字第1454號中華民國110年2月23日第一審判決（起
訴案號：臺灣臺南地方檢察署109年度毒偵字第2812號），提起
上訴，本院判決如下：
    主  文
上訴駁回。
    理  由
一、公訴意旨略以：被告甲○○係現役軍人，前因施用毒品案件，
    經臺灣高雄地方檢察署檢察官以106年度毒偵字第3102號為
    附命完成戒癮治療之緩起訴處分確定，緩起訴期間1年，自民
    國106年10月13日起至107年9月27日止（嗣因履行未完成，
    於107年4月24日撤銷緩起訴處分）；又因施用毒品及公共危
    險案件，經臺灣臺南地方法院以108年簡字第392號判處有期
    徒刑4月、3月，應執行有期徒刑6月確定，甫於108年9月19日
    易科罰金執行完畢。詎猶不思戒除毒癮惡習，基於施用第二
    級毒品甲基安非他命之犯意，於109年2月11日10時許，在臺
    南市○○區○○路00號某朋友住處，將第二級毒品甲基安非他命
    置於玻璃球內以火燒烤吸食煙霧方式，施用第二級毒品甲基
    安非他命1次。嗣於109年2月11日14時25分許，為警通知其到
    場採尿送驗，結果呈安非他命、甲基安非他命陽性反應，始
    知上情。因認被告涉犯毒品危害防制條例第10條第2項之施
    用第二級毒品罪嫌。
二、按起訴之程序違背規定者，應諭知不受理之判決；又對於原
    審諭知不受理之判決上訴時，第二審法院認其為無理由而駁
    回上訴，得不經言詞辯論為之，刑事訴訟法第303條第1款、
    第372條分別定有明文。次按毒品危害防制條例第20條第3項
    於109年1月15日經總統公布修正，並於同年7月15日生效施
    行，其規定犯第10條之罪於觀察、勒戒或強制戒治執行完畢
    釋放後，3年後再犯第10條之罪者，適用本條前2項之規定。
    上開所謂「3年後再犯」，只要本次再犯（不論修正施行前
    、後）距最近1次觀察、勒戒或強制戒治執行完畢釋放，已
    逾3年者，即該當之，不因其間有無犯第10條之罪經起訴、
    判刑或執行而受影響（最高法院109年度台上字第3826號判
    決意旨參照）。又按附命完成戒癮治療之緩起訴處分（下稱
    附命緩起訴處分），係以「戒癮治療」為核心治療方式，並
    得取代觀察、勒戒等處遇，期能完全戒除被告之毒癮，則被
    告在戒癮治療完成前，仍難謂得與觀察、勒戒等處遇已執行
    完畢等同視之（最高法院109年度台上大字第3536號提案裁
    定意旨參照）。
三、毒品危害防制條例第24條第2項規定（108年12月17日雖修正
    公布，然尚未生效，本判決仍應適用108年12月17日修正公
    布前之規定）：「前項緩起訴處分（即附命緩起訴），經撤
    銷者，檢察官應依法追訴」，法文既非「依法起訴」，並參
    考刑事訴訟法第1條第1項規定：「犯罪，非依本法或『其他
    法律』所定之訴訟程序，不得『追訴』、處罰」，且「刑罰」
    及「保安處分」同為犯罪之法律效果，則「依法追訴」，除
    指檢察官適用刑事訴訟法所定之起訴程序外，尚包括修正前
    （後）毒品條例第20條第1項所定觀察、勒戒程序。此與修
    正後毒品條例第23條第2項規定「觀察、勒戒或強制戒治執
    行完畢釋放後，3年內再犯第10條之罪者，檢察官或少年法
    院（地方法院少年法庭）應『依法追訴』或裁定交付審理。」
    因與同條例第20條第3項配合之結果（即觀察、勒戒等處遇
    執行完畢釋放後，3年後再犯第10條之罪，始得重行觀察、
    勒戒），所稱「依法追訴」，無從包括聲請觀察、勒戒者有
    別，尚不得援引修正後毒品條例第23條第2項之規定，而謂
    修正前毒品條例第24條第2項之「依法追訴」，必需排除修
    正後毒品條例第20條聲請觀察、勒戒規定之適用。且修正前
    毒品條例第24條第2項所稱「緩起訴處分」經撤銷者，其撤
    銷原因非一，若係因違法或不當經再議程序，由上級檢察機
    關撤銷時，本應回復未為緩起訴處分前之狀態，由檢察官續
    行偵查，視個案之證據，為適當之處分，要不得強解為應「
    依法起訴」，認無再次聲請法院裁定觀察、勒戒之必要（最
    高法院109年度台上大字第3536號提案裁定意旨參照）。又
    最高法院雖曾以100年度第1次及104年度第2次刑事庭會議決
    議表示：「檢察官已依毒品危害防制條例第24條第1項為附
    命緩起訴處分，被告事實上已接受等同『觀察、勒戒』之處遇
    ，惟其竟未能履行該條件，自應於撤銷緩起訴處分後依法起
    訴，而無再次聲請法院裁定觀察、勒戒之必要」、「按毒品
    條例於97年4月30日修正後，對於進入司法程序之戒癮治療
    方式，採取『觀察、勒戒或強制戒治』及『附命緩起訴』雙軌制
    ，其目的在給予施用毒品者戒毒自新機會…『附命緩起訴』後
    ，5年內再犯施用第一級或第二級毒品者，因其事實上已接
    受等同『觀察、勒戒』處遇」等語，而認附命緩起訴處分事實
    上等同接受「觀察、勒戒」，故無須再次給予被告觀察、勒
    戒之機會。然毒品危害防制條例規定經修正後，已改以「3
    年」為期而建立「定期治療」模式，且該「3年」期間的起
    算點，乃是以被告完成機構內治療的處遇程序為準（即觀察
    、勒戒或強制戒治執行完畢釋放時），而在被告接受機構外
    的治療處遇時，若其戒癮治療程序並未完成，則該「3年」
    期間顯然無從起算，足見被告雖經檢察官為附命緩起訴處分
    ，但如未能完成戒癮治療程序，顯然無法認為與已接受「觀
    察、勒戒或強制戒治『執行完畢』」之處遇等同視之。再者，
    上述毒品危害防制條例規定修正的目的，既然是要對於施用
    毒品案件的行為人，擺脫以往側重「犯人」之處罰而著重其
    「病患」特質，並以「治療」疾病為出發點，則對施用毒品
    案件刑事訴追、處罰要件的解釋，自然也應該本於相同精神
    為之，因此，被告是否「心存僥倖，有意避險，選擇對其較
    有利之戒癮治療，並於再犯時可規避遭直接起訴」此一基於
    刑事訴追、處罰公平性的考量，應不宜再作為「未完成戒癮
    治療程序之緩起訴」得等同於「觀察、勒戒或強制戒治執行
    完畢」的立論基礎（即刑事訴追、處罰的公平，無從取代「
    行為人須經完成治療程序方能予以追訴」此一前提要件，至
    於現行有效之毒品危害防制條例第24條第2項規定，則是立
    法者的立法選擇，與法律欠缺明文規定時應如何解釋無關）
    。因此，前述過往的實務見解，於本次毒品危害防制條例規
    定修正後，應難以再予採認。
四、經查：
　㈠被告基於施用第二級毒品之犯意，於起訴書所載之時間、地
    點，施用第二級毒品甲基安非他命1次之事實，業據被告坦
    承不諱，並有應受尿液採驗人尿液檢體採集送驗紀錄（檢體
    編號：Z000000000000）、台灣檢驗科技股份有限公司濫用
    藥物檢驗報告（檢體編號：Z000000000000）等附卷可參，
    足認被告確有於上開時、地施用第二級毒品甲基安非他命1
    次之事實。　
　㈡本件被告所涉施用第二級毒品案件，經臺灣臺南地方檢察署
    （下稱臺南地檢署）檢察官於109年12月9日偵查終結並提起
    公訴，於109年12月21日繫屬於原審法院，此有臺南地檢署1
    09年12月21日南檢文玄109毒偵2812字第1099084599號函上
    所蓋原審法院收狀日期戳印暨檢附之起訴書（見原審卷第7-
    10頁）在卷可考，則依上開規定，本件被告涉嫌毒品危害防
    制條例第10條第2項之施用第二級毒品案件，應依修正後毒
    品危害防制條例規定處理。
　㈢本件被告固曾於102年間因施用毒品案件，由原審少年法庭裁
    定觀察、勒戒並執行完畢，然斯時被告為未滿18歲之少年，
    依兒童權利公約施行法第2條規定，兒童權利公約所揭示保
    障及促進兒童及少年權利之規定，具有國內法律之效力，依
    兒童權利公約施行法第3條、聯合國兒童權利委員會第10號
    一般性意見第66點揭示：「為了避免實行歧視和／或未經審
    訊作出判決，少年犯檔案不應在處理其後涉及同一罪犯的案
    件的成人訴訟中得到使用」意旨，及108年6月19日修正公布
    之少年事件處理法第83條之1第2項之規定，被告上開觀察勒
    戒執行之紀錄即應予塗銷，不得使用於其成年後之訴訟程序
    。是被告於成年後，雖有多次施用毒品犯行經法院論罪科刑
    、執行刑罰，然未曾受觀察勒戒或強制戒治之執行，此觀諸
    臺灣高等法院被告前案紀錄表所載即明。　
　㈣而被告雖於106年間因施用毒品案件，經臺灣高雄地方檢察署
    檢察官以106年度毒偵字第3102號為附命戒癮治療之緩起訴
    處分確定，緩起訴期間自106年10月13日至107年10月12日止
    ，然被告於上開緩起訴期間內，因故意再犯另案施用毒品案
    件，經該署檢察官以107年度撤緩字第194號撤銷前揭緩起訴
    處分後確定，其戒癮治療亦未完成，有上揭緩起訴處分書、
    撤銷緩起訴處分書、臺灣高等法院被告前案紀錄表在卷可參
    。本案被告既並未完成戒癮治療，無法同視為事實上已接受
    等同「觀察、勒戒或強制戒治」執行完畢釋放之處遇。
　㈤準此，依上開說明，本件應依修正後之毒品危害防制條例第2
    0條第3項、現行同條例第24條等規定，由檢察官基於一次性
    之整體規劃而重啟處遇程序，視被告個案情形，是否適合「
    觀察、勒戒或強制戒治」或給予「附命完成戒癮治療緩起訴
    處分」之機會，非得由檢察官逕予起訴。本案檢察官提起公
    訴，自有起訴程序違背規定之情事，且無從補正，應諭知不
    受理之判決。
五、原審以被告上開施用毒品犯行，距其前一次觀察勒戒執行完
    畢（按即少年前案紀錄）已逾3年，而不具備訴追條件，理
    由雖有未洽，然所認檢察官追訴條件有所欠缺，而諭知被告
    公訴不受理判決之結論，並無不合。檢察官上訴意旨主張：
    被告前因施用毒品，經原審法院裁定受觀察、勒戒處分後，
    認無繼續施用毒品之傾向，於103年3月7日釋放出所，後被
    告再因施用毒品案件，於106年9月間，經臺灣高雄地方檢察
    署以106年度毒偵字第3102號為附條件之緩起訴處分，該緩
    起訴處分於106年10月12日確定，惟被告因有未履行完成該
    緩起訴處分事項而遭撤銷，並經臺灣高雄地方檢察署以107
    年度撤緩毒偵字第95號聲請簡易判決處刑，其後並另因數次
    施用毒品案件，經多次判處有期徒刑確定及執行完畢，此有
    被告全國刑案資料查註表、完整矯正簡表、前開緩起訴處分
    書、撤銷緩起訴處分書及聲請簡易判決處刑書在卷可憑。是
    被告前業經觀察勒戒及附條件之緩起訴處分後，更於109年2
    月11日，再為本件施用第二級毒品犯行，依毒品危害防制條
    例第24條第1、2項規定，針對本件被告施用毒品案件，檢察
    官自應提起公訴，應尚無起訴程序違背規定之虞，而原審所
    為認定，似與前揭毒品危害防制條例第24條第1、2項之法條
    明文容有齟齬，又此類案件於修法後，上開條文間如何解釋
    適用，於實務上容有爭議，且具法律上重要性，爰提起上訴
    ，以釐清相關法律解釋之疑義等語，指摘原判決不當，為無
    理由，應予駁回，並不經言詞辯論為之。
據上論斷，應依刑事訴訟法第368條、第372條，判決如主文。
中　　華　　民　　國　　110 　年　　4 　　月　　30　　日
                  刑事第三庭    審判長法　官  陳連發
                                      法　官  洪榮家
                                      法　官  何秀燕
以上正本證明與原本無異。
不得上訴。
　　　　　　　　　　　　　　　　　　　書記官  翁心欣
中　　華　　民　　國　　110 　年　　4 　　月　　30　　日